【裁判字號】    95,國小上,1
【裁判日期】    951218
【裁判案由】    國家賠償
【裁判全文】
臺灣臺北地方法院民事判決             95年度國小上字第1號
上  訴  人  乙○○
                      樓
被  上訴人  勞工保險局
法定代理人  甲  ○
上當事人間請求國家賠償事件，上訴人對於中華民國95年7月14
日本院臺北簡易庭95年度北國小字第1號第一審判決提起上訴，
本院判決如下：
    主      文
上訴駁回。
第二審訴訟費用新台幣壹仟伍佰元由上訴人負擔。
    理      由
一、按關於請求給付金錢或其他代替物或有價證券之訴訟，其標
    的金額或價額在新台幣（下同）10萬元以下者，適用本章所
    定之小額程序。又對於小額訴訟第一審裁判之上訴或抗告，
    非以其違背法令為理由，不得為之。至其上訴狀內應記載上
    訴理由，表明下列各款事項：（一）原判決所違背之法令及
    其具體內容。（二）依訴訟資料可認為原判決有違背法令之
    具體事實，民事訴訟法第436條之8第1項、第436條之24第1
    項、第436條之25分別定有明文。第按小額程序之第二審判
    決，依上訴意旨足認上訴為無理由者，得不經言詞辯論為之
    ，民事訴訟法第436條之29第2款定有明文。
二、上訴意旨略以：（一）本件被上訴人對於投保單位投保資料
    未依法派員詳加查核，作業顯有疏失，故係公務員違反民法
    第186條及國家賠償法第12條之規定，致上訴人之權利受損
    ，上訴人因而提起損害賠償之訴，而非以要求被上訴人以勞
    工保險條例之規定補發老年給付，老年給付請求權與損害賠
    償請求權不同，原審判決理由第一項第10行說明：「其責任
    歸屬應由被告承擔，被告應補發2個月老年給付，…」，判
    決理由錯誤，未切割分離本件為損害賠償問題。（二）37年
    前，原審法官並非在當時出生或僅為幼童時期，對光復後時
    代背景環境無法體會與感受，且對當時之政務法令推行未必
    全盤了解，從政府遷台實施動員戡亂時期國家戒嚴，其在大
    陸時期所頒布之工廠法及工廠檢查法，復台後，皆由台灣省
    政府主管，勞工保險條例於49年2月24日修正頒布後，由行
    政院令台灣省施行，其勞工保險事項隸屬於建設廳，下設勞
    工保險局，及至57年7月後，台灣省擴充組織成立社會處，
    勞工保險局移轉其管理監督，64年12月後台灣省政府勞工處
    成立，勞保局及業務監督移轉勞工處管理，69年台灣省勞工
    保險局更名為「台閩地區勞工保險局」，仍屬台灣省政府組
    織系統，其對省內各公民營工廠檢查，皆依照省政府內部聯
    絡廳處局檢查作業要點實行，故勞工保險局亦有在當期派員
    至各民營工廠實施勞保業務（投保、加保、退保）的事實存
    在，當時各地方縣政府無省府授權對工廠檢查。依照台灣省
    政府掌管（1）工廠設立許可（2）工廠登記證核發（3）工
    廠事業免稅證明（4）工廠檢查（5）勞工保險證核發等管理
    事項，皆沿襲行為時工廠法、工廠檢查法以及勞工保險條例
    與施行細則等相關規定由省府人員（包括勞保局公務人員）
    編組實施工廠檢查及其他勞動法規（含勞工保險）事項之檢
    查，故判決理由第四項引用工廠法第2條所指主管機關為縣
    政府係與當時戒嚴時期實施戒嚴由台灣省政府為主管機關不
    符，為判決違背法令。（三）上訴人係引用最高法院19年上
    字第123號、69年台上字第252號判例及大法官第448號解釋
    提起行政訴訟，惟原審卻於判決理由第二項第7、8行引臺北
    高等行政法院91年度簡字第1002號裁定、最高行院法院93年
    度裁字第1100號裁定，意圖混淆視聽，亦屬判決違背法令。
    （四）上訴人於62年2月28日翌日起自訴外人大興電工股份
    有限公司（下稱大興公司）離職，迄今業33年，被上訴人主
    張上訴人應向大興公司請求損害賠償，然依民法第125條規
    定，請求權因15年不行使而消滅，上訴人早已離職多年，已
    罹於時效消滅，被上訴人之主張係強人所難。（五）被上訴
    人之員工係經專業訓練之公務員，對勞工保險作業皆知悉，
    惟上訴人於56年8月1日起業已中斷2年以上，依勞工保險條
    例第15條規定，業有損及權益之跡象，而訴外人大興公司方
    於61年11月15日為上訴人投保，為被上訴人職務上已知之事
    實，上訴人在訴願書、行政訴訟起訴書及民事起訴書內理由
    陳述釋明，應毋庸舉證，原審違反民事訴訟法第278條之規
    定。且當事人對於他造主張之事實，於言詞辯論時不爭執者
    ，視同自認。民事訴訟法第280條第一項前段定有明文，上
    訴人屢次主張其事實，而被上訴人仍辯稱上訴人應向大興公
    司請求損害賠償，而原審違反民事訴訟法第222條之規定不
    予採用，且引用法令與解讀錯誤。（六）原審判決違背法令
    ，爰依法提起上訴，請求廢棄原判決，命被上訴人賠償上訴
    人新臺幣43,700元，及自90年12月26日起至給付日止，按週
    年利率5％計算之利息。
三、本件上訴人主張原審判決引用法令錯誤、違反民事訴訟法第
    278條、第280條、第222條，有違背法令等語。核其上訴理
    由，堪認上訴人對於判決違背法令之事由，已有具體之指摘
    ，是上訴人提起本件上訴，應認為已具備合法要件。
四、茲進一步審酌者，上訴人之上訴有無理由？分述如下：
（一）上訴人主張其係提起國家損害賠償之訴，而非請求補發老
      年給付，原審判決理由有誤云云，惟查，原審判決理由第
      一項第10行部分之文字，乃係引用原告之主張陳述，原審
      審理之訴訟標的仍係上訴人所主張之國家損害賠償請求權
      ，此觀原審理由第三、四項均係就被上訴人是否有故意過
      失不法侵害上訴人權利之行為審究，於判決理由第五項並
      載明：「原告依國家賠償法、民法第186條之規定，...
      」，上訴人主張原審判決理由有誤云云，顯有誤會。
（二）上訴人另主張原審判決理由第四項引用工廠法第2條所指
      主管機關為縣政府與當時戒嚴時期實施戒嚴由台灣省政府
      為主管機關不符云云，經查，原審引用64年12月29日修正
      前之工廠法第2條規定「本法所稱主管官署，除有特別規
      定者外，在市為市政府，在縣為縣政府」，第44條規定「
      主管官署如查得工廠之安全或衛生設備有不完善時，得限
      期令其改善；於必要時，並得停止其一部之使用。」，是
      依工廠法所為之檢查，係對工廠之安全設備或衛生設備所
      為之檢查，且其主管機關為縣市政府，尚與被告業務範圍
      無涉。另82年2月3日修正前之勞動檢查法（原名稱工廠檢
      查法）第4條規定勞動檢查事項，則為工廠法相關男女工
      人年齡及工作種類、工人工作時間、工人休息及休假、女
      工分娩假期、工廠安全及衛生設備、工廠災變工人死亡傷
      害、學徒年齡工作人數及一切待遇、簿冊及登記，及其他
      依法令應檢查事項。且其主管官署，依第2條規定，在市
      為市政府，在縣為縣政府，而工廠檢查事務，由中央勞工
      行政機關派工廠檢查員辦理之。但必要時，省市主管廳局
      亦得派員檢查。前項省市所派工廠檢查員，並受中央勞工
      行政機關之指導監督，同法第3條亦定有明文，經比對電
      腦網路法條變動資料及原告所提24年4月16日公佈之工廠
      檢查法（見本院卷第15、16頁），原審所引法條文字內容
      確為當時有效之法條內容，從而原審認定工廠檢查之項目
      ，在工廠之安全及衛生方面，及工人工時、休假等事項，
      主管機關為縣市政府，並由中央勞工行政機關派員檢查之
      ，與被上訴人之業務無涉，經核尚無違背法令之處。至上
      訴人雖提出台灣省政府組織規程，主張被上訴人為台灣省
      政府組織隸屬之業務執行單位，被上訴人亦有在當時派員
      至各民營工廠實施勞保業務等情。上訴人主張被上訴人當
      時為台灣省政府組織隸屬單位之一，縱或屬實，惟依前揭
      工廠檢查法第4條之規定，工廠檢查之事項並未明文包含
      勞工保險事項，上訴人主張原審判決引用法令與解讀錯誤
      云云，尚不足採。
（三）上訴人復主張原審於判決理由第二項第7、8行引臺北高等
      行政法院91年度簡字第1002號裁定、最高行院法院93年度
      裁字第1100號裁定，意圖混淆視聽，亦屬判決違背法令云
      云，惟查，原審判決理由第二項係認定「訴外人新光標準
      內衣染織整理廠股份有限公司於56年8月4日以離職為由申
      報原告（即上訴人）退保勞工保險，61年11月15日再由大
      興公司桃園工廠申報原告加保勞工保險，至原告90年11月
      14日退職請領老年給付，合計保險年資為29年又146日，
      被告（即被上訴人）乃核發43個月平均投保薪資之老年給
      付，計為939,550元」，為兩造不爭執之事實，並以上訴
      人所提行政院勞工委員會訴願決定書、臺北高等行政法院
      91年度簡字第1002號裁定、最高行院法院93年度裁字第
      1100號裁定為佐證，與上訴人係引用何法律依據提起訴願
      及行政訴訟無涉，原審上開論述，自難認有何違背法令。
（四）上訴人又主張其於於56年8月1日起勞工保險已中斷2年以
      上，訴外人大興電工公司方於61年11月15日為上訴人投保
      ，為被上訴人職務上已知之事實，毋庸舉證，被上訴人亦
      不爭執，視為自認，原審違反民事訴訟法第278、280、22
      2 條等規定云云，查，上訴人於原審係依國家賠償法、民
      法第186條之規定請求被上訴人賠償，前提必須被上訴人
      之所屬公務員於執行職務行使公權力時，有故意或過失而
      侵害人民自由或權利，被上訴人始有賠償之義務，被上訴
      人於原審已否認有賠償責任，自難認構成民事訴訟法第28
      0 條之自認，原審審認被上訴人尚無故意或過失侵害上訴
      人權利之行為，認定上訴人不能依國家賠償法之規定，請
      求被上訴人賠償損害，自無違反民事訴訟法第278、280、
      222條之規定。
五、綜上所述，上訴人提起上訴，請求廢棄原判決改判，依其上
    訴意旨，顯無理由，依首開規定，得不經言詞辯論，逕予駁
    回。
六、本件第二審訴訟費用確定為1,500 元。
七、據上論結，本件上訴為無理由，依民事訴訟法第436條之32
    第1項、第2項、第436條之19第1項、第449條第 2項、第78
    條，判決如主文。
中    華    民    國    95    年    12    月    18    日
                  民事第二庭  審判長法  官  鄭純惠
                                    法  官  蔡政哲
                                    法  官  吳淑惠
以上正本係照原本作成。
本件不得上訴
中    華    民    國    95    年    12    月    19    日
                                    書記官  蔡凱如


司法院資訊處製作；財團法人民間司法改革基金會備份。
